臺灣臺中地方法院刑事判決　　　　　　　　　　　　　九十一年度訴緝字第六八號
　　公　訴　人　臺灣臺中地方法院檢察署檢察官
　　被　　　告　乙○○
　　選任辯護人　謝國允
　　　　　　　　郭蕙蘭
右列被告因偽造文書等案件，經檢察官提起公訴（八十九年度偵字第一七二八一號）
，本院判決如左：
    主  文
乙○○共同連續行使偽造私文書，足以生損害於他人，處有期徒刑月，如易科罰金
，以佰元折算壹日。
「發票人為丙○○、付款銀行為美商花旗銀行臺中分行、帳號000000000、
面額十二萬元、發票日為八十九年二月二十八日之支票」、「發票人為丙○○、付款
銀行為美商花旗銀行臺中分行、帳號000000000號、票號0000000號
、面額十萬元、發票日為八十九年三月二十八日之支票」背面偽造之「丁○○」署押
各壹枚，均沒收。
    事  實
一、乙○○原居住於臺中市○○路一六八巷五號十二樓之十六，為位於臺中市○○路
    「賺錢時代」大樓之住戶，與該大樓管理員丁○○熟識。民國八十九年一月間（
    公訴人誤認為八十八年十一月間）乙○○與友人丙○○（經臺灣高等法院臺中分
    院以九十年度上訴字第一六六五號刑事判決判處有期徒刑五月確定）因農曆年將
    屆，丙○○短缺新臺幣（下同）十萬元，施欽火短缺二萬元，乃共同商議向「賺
    錢時代」大樓住戶並任大樓管理委員會監察委員之甲○○借錢，乙○○即向丁○○告知：友人丙○○經濟狀況不佳，農曆年將屆，希能經由丁○○向甲○○借錢
    等語，丁○○乃介紹乙○○與甲○○認識。丙○○即將以其為發票人、付款銀行
    為美商花旗銀行臺中分行、帳號000000000號、面額十二萬元、發票日
    為八十九年二月二十八日之支票一張，交付予乙○○，乙○○並在其後背書。乙○○與丙○○二人共同基於偽造私文書之概括犯意聯絡，由乙○○在該張支票背
    面偽造丁○○背書，而偽造私文書。乙○○於八十九年一月二十八日向甲○○借
    款十二萬元，約定以一個月為期限，利息每月二千四百元，並交付上開之支票一
    紙予甲○○收執，因而行使該偽造之支票背書，甲○○於翌日即八十九年一月二
    十九日自遠東國際商業銀行將上開款項匯入乙○○指定之臺新國際商業銀行00
    000000000000號丙○○帳戶（公訴人誤認為遠東國際商業銀行帳戶
    ）內。上開支票屆期前，因丙○○無法清償十萬元，乙○○乃先清償二萬元，丙○○另再簽發付款銀行為美商花旗銀行臺中分行、帳號000000000號、
    票號0000000號、面額十萬元、發票日為八十九年三月二十八日之支票一
    張，託由乙○○併同該月份之利息一同交給甲○○。因該筆借款原即有乙○○及
    丁○○之背書，丙○○乃在「賺錢時代」乙○○之住處，經乙○○同意，在該支
    票背面簽署乙○○之姓名，丙○○與施欽火復承上開概括犯意，由丙○○在該支
    票背面偽造丁○○背書，而偽造私文書，乙○○交付與甲○○並換回上開面額十
    二萬元之支票，因而行使該偽造之支票背書，足生損害於甲○○與丁○○。嗣上
    開票號0000000號、面額十萬元之支票屆期經提示竟遭退票，甲○○乃向
    乙○○催討，乙○○竟置之不理並避不見面，甲○○復向丁○○催討，始查知丁○○並無背書之事，因而查獲上情。
二、案經甲○○訴由臺灣臺中地方法院檢察署檢察官偵查起訴。
    理  由
甲、有罪部分：
一、訊據被告乙○○於本院審理時，固供稱有與同案被告丙○○共同向告訴人甲○○
    借款，並交付支票之事情，但矢口否認有偽造證人丁○○背書之行為，辯稱：伊
    與丙○○是於八十六、七年間認識，八十九年一月間伊透過丁○○與甲○○認識
    ，再由丙○○出面跟甲○○借款十二萬元，其中十萬元是丙○○的，二萬元是伊
    的，借期是一個月，利息十萬元每月五千元，利息是由丙○○先支付現金利息，
    再由甲○○匯款十二萬元給丙○○，總利息為六千元，丙○○在交利息時開一張
    十二萬元的支票給甲○○，該張十二萬元的支票伊有背書，後來伊亦有看到丁○○的名字在該張支票後面，但是誰簽的伊不清楚，因甲○○要求，伊亦在該張支
    票後面背書，到同年二月底，丙○○說無法清償該十萬元借款，要伊先將二萬元
    清償，再換一張十萬元的支票給甲○○，甲○○同時要求該張支票後面仍需有伊
    與丁○○的背書，但伊並未在第二張支票上背書，因伊已經將二萬元的借款還清
    ，不願再擔責任，所以不願意背書，伊亦沒有同意丙○○在支票後面以伊之名義
    背書，該張支票丙○○是以一個信封袋裝著交給伊的，伊沒有看過云云。惟查：
（一）被告乙○○與同案被告丙○○向告訴人借款之過程，除據被告二人供認明確外
      ，核與告訴人甲○○於九十年七月十日本院審理時結證稱：「（請說明乙○○
      、丙○○跟妳借錢的過程？）我是『賺錢時代』大樓的監察委員，乙○○是該
      棟大樓的住戶，我跟乙○○沒有深交，是透過丁○○的介紹，乙○○才來跟我
      借錢的，是丁○○帶乙○○來跟我借錢，借錢當時丁○○當時也在場，乙○○
      當時跟我說他過年要用的，沒有跟我提到丙○○的事情，他跟我借十二萬元，
      說一個月後就會還，講了幾次之後，我看他很可憐，所以就借他，．．．一月
      二十八日乙○○拿丙○○的票給我，．．．一月二十九日我就匯款十二萬元到
      丙○○在臺新銀行北臺中分行的帳戶內。」、「後來到二月底乙○○跟我說丙○○在關，沒辦法付這筆錢，就說先還二萬元給我，再換票給我，我就同意，
      ．．．同時乙○○交了一張十萬元的支票給我，後面就已經有乙○○及丁○○
      的背書，我再到銀行把原來託收的前張支票取回來交給乙○○。」等語相符，
      此外並有付款銀行為美商花旗銀行臺中分行、帳號000000000號、票
      號0000000號、面額十萬元、發票日為八十九年三月二十八日之支票一
      張、退票理由單一紙、遠東國際商業銀行匯款申請書一張、臺新國際商業銀行
      北臺中分行九十年六月三十日臺新北臺中字第九０００四五號函及其所附之交
      易明細查詢各一份附卷可稽。被告乙○○與同案被告丙○○有向告訴人借貸十
      二萬元，並先後交付二張丙○○名義之美商花旗銀行支票予告訴人之事實，當
      可認定。
（二）證人丁○○於九十年七月十日本院審理時結證稱：「（八十九年二月二十八日
      是否有同意丙○○在支票背面簽你的名字？）我沒有同意，他們借錢的事情跟
      我沒有關係。」、「（是否知道乙○○、丙○○與甲○○借錢的事情？）八十
      九年過年前，約八十九年一月初左右，我聽乙○○跟我說丙○○他過年沒有錢
      要借錢，當時我是「賺錢時代」的管理員，乙○○當時是該社區的住戶，時常
      跟我聊天，所以才跟我提及此事。」、「（是否知道換票的事情？）八十九年
      二月底或三月初，甲○○有跟我提過，說丙○○錢還不出來要換票，先還二萬
      元，丙○○再開十萬元的票，但他們換票時我沒有在場。」、「（是否知道他
      們借貸的利息？）我不知道。」、「（甲○○於換票後有無跟你提到背書的事
      情？）換票後甲○○沒有跟我提到背書的事情，但八十九年二月底第一張票快
      到期的時候，甲○○有跟我提到第一張票背面有我的背書，我就回答說上面寫
      我的名字做什麼，但我沒有看到那張票，我當時是想丙○○只要按期履行就沒
      事了，所以就沒有追查。」、「第一張票的背書乙○○沒有問過我，我不知情
      ，是甲○○後來跟我提到這件事情，我才知道。換票該次我有在場喝酒，但他
      們換票的事情我不知道，我也不知道丙○○在支票背面簽我的名字。」等語。
      證人丁○○於本院審理時經與同案被告丙○○詰問後，仍堅稱上詞，並與其於
      警訊、偵查所證述之內容相符，並無瑕疵，亦與告訴人之陳述大致相符，足可
      採信。是依證人丁○○之證詞，其並無同意被告乙○○與同案被告丙○○在上
      開二張支票背書。
（三）告訴人甲○○於九十年七月十日本院審理時結證稱：「乙○○跟我借十二萬元
      ，說一個月後就會還，講了幾次之後，我看他很可憐，所以就借他，約定月息
      每萬元二百四十元的利息，一月二十八日乙○○拿丙○○的票給我，該張票後
      面已有乙○○及丁○○的背書，不是我指定要由丁○○背書的。．．．過年後
      我碰到丁○○，提到支票後面有他背書的事情，丁○○馬上就說他沒有背書，
      並說要去找乙○○處理，因沒有到期，所以我也沒有問乙○○。後來到二月底
      乙○○跟我說丙○○在關，沒辦法付這筆錢，就說先還二萬元給我，再換票給
      我，我就同意，但我沒有跟他說票後面要有丁○○的背書，同時乙○○交了一
      張十萬元的支票給我，後面就已經有乙○○及丁○○的背書，我再到銀行把原
      來託收的前張支票取回來交給乙○○，整個借貸過程我都沒有看過丙○○。」
      、「（丙○○說他透過乙○○跟妳認識，而且借錢時有打電話給你？）我沒有
      見過丙○○，一月底借錢時，他也沒有打電話給我，是在三月二十八日，支票
      到期時丙○○才打電話給我，而且當時口氣很不好。」等語，是依告訴人甲○○之證詞，第一張支票背面確有證人丁○○之背書，且依證人丁○○前揭證詞
      ，告訴人甲○○於雙方尚未發生糾紛之八十九年二月下旬第一張支票將到期時
      ，即有向證丁○○提到第一張票背面有其之背書，另被告於本院調查時亦供稱
      ：該張十二萬元的支票伊有背書，後來伊亦有看到丁○○的名字在該張支票後
      面等語，足可證告訴人甲○○上開證詞並非虛構。又同案被告丙○○於本院九
      十年度訴字第四六號案件審理時供稱：「第一張票是我開好之後，交給乙○○
      的，後面有乙○○及丁○○的背書，但該次丁○○的背書是乙○○寫的。」等
      語（見九十年七月二十六日審理筆錄第四頁），亦可證該張支票之背書確係由
      被告乙○○所偽造。又被告乙○○於本院九十一年三月二十一日審理時供稱：
      「丙○○交支票給我之後，我沒有再將該支票交給別人，就直接交給甲○○。
      」等語，該張支票於同案被告丙○○交付後至轉交給告訴人甲○○之間，僅有
      被告乙○○持有，而該張支票卻有證人丁○○之背書，更可證明該「丁○○」
      之背書為被告乙○○所偽造。又同案被告乙○○於本院八十九年度中小字第一
      ００四號甲○○訴請丙○○、乙○○、丁○○給付票款事件中，其於八十九年
      八月八日審理庭時即供稱：「我與丁○○沒有在支票上背書，丙○○拿支票給
      我看時，有看到背書人有我的名字，我當時沒有反對，之後我有拿支票給原告
      （甲○○），說是否可幫丙○○的忙，支票是我交給原告的。」等語，此有該
      份民事卷宗影本可參，亦可證明被告乙○○確實知情，其與同案被告丙○○間
      有犯意聯絡自明。又被告乙○○偽造背書之行為，使告訴人甲○○之擔保減少
      ，求償困難，並使證人丁○○須負背書人責任，均足生損害於該二人。
    綜上所述，被告乙○○前開辯詞，要係事後卸責之詞，不足採信，事證明確，其
    右揭偽造背書之犯行，洵堪認定。
二、核被告乙○○所為，係犯刑法第二百十六條、第二百十條之行使偽造私文書罪。
    被告乙○○偽造「丁○○」署押而偽造私文書（支票背書）再進而行使，其偽造
    署押為偽造私文書之部分行為，其偽造之低度行為應為行使之高度行為所吸收，
    均不另論罪。被告乙○○與同案被告丙○○二人間就上開偽造私文書之犯行，有
    犯意聯絡及行為之分擔，均為共同正犯。被告乙○○先後二次行使偽造私文書之
    行為，時間緊密，所犯罪名相同，顯係基於概括之犯意反覆為之，應依刑法第五
    十六條之連續犯規定，論以一罪，並加重其刑。公訴意旨就被告乙○○與同案被
    告丙○○於八十九年一月下旬某日共同偽造第一張支票背面證人丁○○背書之行
    為，漏未起訴，惟本院認此部分與公訴人起訴經判決有罪之偽造背書部分有連續
    犯之裁判上一罪之關係存在，依審判不可分原則，本院自得加以審理。爰審酌被
    告乙○○連續偽造證人丁○○背書之行為，足以生損害於告訴人甲○○及證人丁○○，犯後否認犯行，並無悔意，惟念及其偽造文書所借得之金額非鉅，屬於其
    本人借貸部分僅二萬元，且屆期亦已清償，惡性較同案被告丙○○為低，二人之
    刑度應有所差別等一切情狀，量處如主文所示之刑。被告乙○○行為後，刑法第
    四十一條第一項前段已修正為：「犯最重本刑為五年以下有期徒刑以下之刑之罪
    ，而受六個月以下有期徒刑或拘役之宣告，因身體、教育、職業、家庭之關係或
    其他正當事由，執行顯有困難者，得以一元以上三元以下折算一日，易科罰金。
    」，並於九十年一月十日公布施行，於同年月十二日發生效力，比較新舊法律規
    定，以新法對被告較為有利，是依刑法第二條第一項前段規定應適用裁判時法，
    爰依修正後刑法第四十一條第一項前段之規定，諭知如易科罰金之折算標準，以
    資懲儆。又「發票人為丙○○、付款銀行為美商花旗銀行臺中分行、帳號000
    000000、面額十二萬元、發票日為八十九年二月二十八日之支票」、「發
    票人為丙○○、付款銀行為美商花旗銀行臺中分行、帳號000000000號
    、票號0000000號、面額十萬元、發票日為八十九年三月二十八日之支票
    」背面偽造之「丁○○」署押各一枚（合計二枚），應依刑法第二百十九條之規
    定宣告沒收。
乙、不另為無罪諭知部分：
一、公訴意旨略以：被告乙○○於上開第一張支票屆期，其明知已無能力償還上開款
    項，竟與被告丙○○共同基於為自己不法所有之犯意聯絡，於被告丙○○簽發其
    美商花旗銀行臺中分行帳號000000000號、票號0000000號、面
    額十萬元、並由被告丙○○偽簽被告乙○○與證人丁○○之背書支票一紙，及現
    金二萬元交予被告乙○○持向告訴人甲○○換回上開面額十二萬元之支票，告訴
    人甲○○因而陷於錯誤，將該面額十二萬元支票交還予被告乙○○，嗣上開票號
    0000000號、面額十萬元之支票屆期經提示竟遭退票，告訴人甲○○乃向
    被告乙○○催討，被告乙○○竟置之不理並避不見面，告訴人甲○○復向證人丁○○催討，始知該0000000號支票丁○○之背書係被告乙○○與丙○○偽
    造，至此告訴人甲○○始知受騙。因認被告乙○○涉犯刑法第三百三十九條第一
    項之詐欺罪嫌云云。
二、按犯罪事實應依證據認定之，無證據不得推定其犯罪事實，刑事訴訟法第一百五
    十四條定有明文。次按所謂認定犯罪事實之證據，係指足以認定被告確有犯罪行
    為之積極證據而言，該項證據自須適合於被告犯罪事實之認定，始得採為斷罪之
    資料；又事實之認定，應憑證據，如未能發現相當確實證據，或證據不足以證明
    ，自不能以推測或擬制之方法，以為裁判之基礎，最高法院二十九年上字第三一
    ０五號、四十年臺上字第八六號判例著有明文。再按告訴人之告訴，係以被告受
    刑事訴追為目的，是其陳述是否與事實相符，自應調查其他證據以資審認；又事
    實審法院對於證據之取捨，依法雖有自由判斷之權，然積極證據不足證明犯罪事
    實時，被告之抗辯或反證縱屬虛偽，仍不能以此資為積極證據應予採信之理由，
    最高法院亦著有五十二年臺上字第一三００號及三十年上字第四八二號判例可資
    參照。又按認定犯罪事實所憑之證據，無論係直接證據或間接證據，其為訴訟上
    之證明，須於通常一般之人均不致有所懷疑，而得確信其為真實之程度者，始得
    據為有罪之認定，倘其證明尚未達到此一程度，而有合理之懷疑存在，復無其他
    調查途徑可尋，法院即應為無罪之判決，最高法院七十六年臺上字第四九八六號
    著有判例。末按刑法第三百三十九條第一項詐欺罪之成立，以意圖為自己或第三
    人不法所有，以詐術使人將本人或第三人之物交付為要件。所謂以詐術使人交付
    ，必須被詐欺人因其詐術而陷於錯誤，若其所用方法，不能認為詐術，亦不致使
    人陷於錯誤，即不構成該罪，最高法院四十六年臺上字第二六０號判例亦有明文
    。
三、訊據被告乙○○堅決否認有上開詐欺之行為，辯稱：伊所借貸之二萬元部分，已
    交由丙○○清償予告訴人甲○○，並有給付利息等語。
四、經查：
（一）告訴人於九十年七月十日本院審理時陳稱：八十九年一月二十九日後隔幾天，
      伊碰到乙○○，他有交二千八百八十元之利息給伊，後於同年二月底換票同時
      ，乙○○有付二千四百元的利息給伊等語。告訴人與被告乙○○及同案被告丙○○雖就利息之利率究為每十萬元為五千元，或每萬元為二百四十元之情節，
      其二人陳述不一，但就被告乙○○與同案被告丙○○有按期依約定給付利息之
      事實則陳述一致，且被告乙○○於八十九年二月二十八日換票時亦先清償二萬
      元之本金，足證被告乙○○與同案丙○○二人確有清償借款之誠意，並無為自
      己不法所有之意圖。
（二）同案被告丙○○名義之美商花旗銀行臺中分行支票存款帳戶，於八十九年三月
    二十八日前並無退票紀錄等情，有該分行九十年六月二十六日（九十）消管字
      第一四０七號函其及所附之往來明細各一份附卷可按，故並無證據證明被告乙○○與同案被告丙○○在借款前無力清償借款。又同案被告丙○○前因重利案
      件，經臺灣高等法院臺中分院判處有期徒刑十月，後遭臺灣臺中地方法院檢察
      署發布通緝，目前在監執行等情，有臺灣高等法院被告全國前案紀錄表一份在
      卷可憑，是其於本案九十年度訴字第四十六號案件審理時之辯解：伊因犯重利
      罪被通緝，到高雄去致無法與告訴人聯絡等語，應屬可採。被告乙○○與同案
      被告丙○○雖於告訴人借款交付支票時，有偽造證人丁○○之背書，惟此僅係
      使告訴人增加受清償之擔保，告訴人並非基此而同意借款，此從告訴人陳稱：
      伊並無要求被告二人簽寫丁○○背書等語可知，且其於借款之初並無事後不予
      清償之意思，自不得以其屆期不清償，即難認其有詐欺之故意。
五、綜上所述，被告乙○○前揭辯詞，洵非虛詞。此外，本院復查無其他積極證據足
    資證明被告乙○○涉有詐欺取財之犯行，揆諸前開法條及判例意旨，本應為無罪
    之諭知，惟依公訴意旨，認此部分與前開起訴經判決有罪之行使偽造私文書罪部
    分，具有牽連犯之裁判上一罪關係，依審判不可分原則，爰不另為無罪之諭知。
據上論斷，應依刑事訴訟法第二百九十九條第一項前段，刑法第二條第一項前段、第
二十八條、第五十六條、第二百十六條、第二百十條、第二百十九條、修正後刑法第
四十一條第一項前段，罰金罰鍰提高標準條例第一條前段、第二條，判決如主文。
本案經檢察官楊朝嘉到庭執行職務
中      華      民      國      九十一      年    三    月    二十八    日
                                臺灣臺中地方法院刑事第四庭
                                        法  官  楊  真  明
右正本證明與原本無異。
如不服本判決，應於送達後十日內向本院提出上訴狀（須附繕本），上訴於臺灣高等
法院臺中分院。
                                        書記官
中      華      民      國      九十一      年    三    月    二十八    日
附錄本判決論罪科刑法條
中華民國刑法第二百十條：
  偽造、變造私文書，足以生損害於公眾或他人者，處五年以下有期徒刑。
中華民國刑法第二百十六條：
  行使第二百十條至第二百十五條之文書者，依偽造、變造文書或登載不實事項或使
登載不實事項之規定處斷。
